臺灣臺北地方法院民事判決　　　　　　　95年度訴字第8630號
原　　　告　財政部國有財產局台灣北區辦事處
法定代理人　辛○○
訴訟代理人　吳嘉榮律師
複 代理 人　商桓朧律師
被　　　告　甲○○
　　　　　　丙○○
　　　　　　丁○○
　　　　　　己○○
　　　　　　庚○○
　　　　　　戊○○
　　　　　　乙○○
共　　　同
訴訟代理人　黃銀河律師
上列當事人間請求損害賠償事件，本院於民國96年2月9日言詞辯
論終結，判決如下：
    主      文
被告應連帶給付原告新台幣壹佰伍拾肆萬肆仟佰拾玖元，及
被告甲○○、丁○○、己○○、庚○○、戊○○、乙○○自民國
九十五年七月十二日起；被告丙○○自民國九十五年七月二十四
日起，均至清償日止，按年息百分之五計算之利息。
原告其餘之訴駁回。
訴訟費用由被告連帶負擔新台幣壹萬伍仟捌佰伍拾肆元，餘新台
幣壹萬仟玖佰伍拾伍元由原告負擔。
本判決第一項於原告以新台幣伍拾貳萬元供擔保後，得假執行；
但被告如以新台幣壹佰伍拾肆萬肆仟佰拾玖元為原告預供擔
保，得免為假執行。
原告其餘假執行之聲請駁回。
    事實及理由
一、原告主張：坐落台北市○○區○○段96-9地號，面積664.13
    平方公尺之土地 (下稱系爭土地)原為被告等7人與訴外人李
    福生、李淑惠及中華民國所共有，其中國有之應有部分8,46
    6/100,000，係民國92年8月27日以抵繳遺產稅為原因所取得
    ，並登記管理機關為原告。嗣因被告等為處分系爭土地，曾
    於93年4月16日以台北永春郵局001990支局第340號存證信函
    通知原告表示：「將依土地法第34條之1規定，連同台端(即
    原告)持分併同出售予郭詩翰，出售條件每坪新台幣 (下同)
    529,200元，台端應分得價金為900萬706 元。土地增值稅、
    代書費由賣方負擔‥登記規費、印花稅、仲介費 (每坪16,2
    00元)由買方負擔」云云 (下稱系爭第一函件)，並限期原告
    於10日內行使優先承買權，而原告於接獲上開通知後，旋即
    將系爭土地交由所屬估價小組，依國有財產估價作業程序規
    定進行查估，結果發現被告等出賣系爭土地之單價確實低於
    合理市價 (每坪約70 萬元)，原告為維護國有財產權益，遂
    聲請假處分，經本院93年度裁全字第2277號裁定准予提供擔
    保，禁止被告等依土地法第34條之1第1項為處分系爭土地之
    行為。惟被告等於93年5 月28日以書面通知原告稱：「‥因
    種種原因，致使原買方不願繼續承購，造成買賣不成立」等
    語 (下稱系爭第二函件) ，致使原告誤信被告等與訴外人郭
    詩翰間就系爭土地之買賣條件未達成合意，其買賣契約尚未
    成立生效，而無從行使優先承買權、或請求分割之實益後，
    被告等竟於同年6 月28日告知函稱：「‥惟因原買賣契約仍
    屬有效，經吾等再與買方溝通後，雙方達成仍依買賣契約履
    行協議，是以原買賣契約仍然有效」 (下稱系爭第三函件)
    ，並於翌日依土地法第34條之1第3項規定，就原告900萬706
    元，以原告遲延受領為原因向本院提存所以93年度存字第23
    20號完成提存，並再執上開提存書，於93年7月2日申請地政
    機關以93 年4月16日買賣為原因，完成系爭土地所有權移轉
    登記予訴外人郭詩翰。因系爭第三函件乃屬另一買賣關係或
    重新議定之買賣條件，殊無從溯及使原未達成合意之買賣契
    約成立生效，被告等仍應負有踐行通知原告行使優先承買權
    之義務，故被告等未踐行通知之義務，即以低於合理市價之
    每坪單價529,200 元將系爭土地出賣予訴外人郭詩翰，顯已
    侵害原告之優先承買權，原告自得依民法第184條、第185條
    第1項及土地法第34 條之1第3項規定，請求被告等依其出賣
    系爭土地之單價與市場合理單價間之差額，再按原告共有系
    爭土地所有權應有部分所佔面積比例計算，連帶賠償原告所
    受之損害2,903,600元〔即664.13平方公尺×0.3025(換算成
    坪之比例)×8,466/100,000(系爭土地原告所有權應有部分)
    × (700,000元 (原告查估單價)- 529,200 元 (被告出賣單
    價))= 2,903,600 元〕，並聲明：(一)被告應連帶給付原告
    2,903,600 元，及自起訴狀繕本送達之翌日起至清償日止，
    按年息5%計算之利息。(二)願供擔保請准予宣告假執行。
二、被告辯以：被告等於93年4 月16日與訴外人郭詩翰就系爭土
    地簽訂買賣契約，翌日即以台北永春郵局001990支局存證信
    函第340 號告知原告於函到10日內行使優先承買權，惟原告
    並無任何承買意思，被告代理人孫熙銘於93年5 月28日雖因
    誤會告知原告買賣不成立，惟此已超過原告本得行使優先承
    買權之期間，因原告對系爭土地並無行使優先承買權意願，
    是被告自無侵害原告之優先承買權。又系爭土地係位於巷弄
    內之空地，建蔽率60% 、容積率200%，因當時附近尚未有商
    家，空地過多，開發進度緩慢，且系爭土地屬基隆河截彎取
    直後之重劃區，公告現值過高，不得作為住宅使用，遂造成
    市價相當於公告現值，甚低於公告現值之現象，若依當時市
    場行情觀之，並參考同地7-8 地號土地 (與系爭土地建蔽率
    、容積率、公告現值均相同)，93 年當時之成交價為每坪約
    445,000元，再參舊宗段83-8地號，街廓編號G10，台北市政
    府93年2月21日公開標售以公告現值 (每平方公尺57,000元)
    為底價，無人出價而造成流標等情形而論，即可證明系爭土
    地每坪單價529,200 元應屬合理。另原告以其所屬估價小組
    出具之土地產價說明書主張系爭土地合理市價為每坪700,00
    0 元，惟該說明書係原告片面自行評估所做成之私文書，並
    不具證據能力，況原告取得系爭土地之持分係於92年8 月27
    日以每坪495,000 抵繳遺產稅為原因取得，此與系爭土地買
    賣時間尚未超過半年，若原告認系爭土地合理市價為每坪70
    0,000元，則當時僅允以每坪495,000抵稅，亦與經驗法則不
    合，被告並未侵害原告優先承買權，並聲明：(一)原告之訴
    駁回。(二)如受不利判決，被告願供擔保請免宣告假執行。
三、兩造不爭執之事實：
(一)系爭土地於93年4 月16日前為中華民國與被告等及訴外人李
    福生及李淑惠所共有，國有應有部分 8,466/100,000，係於
    92年8 月27日以抵繳遺產稅為原因所取得，並登記原告為其
    管理機關 (見本院95 年度北調字第403號卷內第15頁至第17
    頁)。
(二)被告等以符合土地法第34條之1 規定為由與訴外人郭詩翰達
    成買賣合意，並於93 年4月16日以系爭第一函件通知原告於
    函到10日內，得以每坪529,200 元行使優先承買權。原告於
    翌日收執上開存證信函後，即向本院以將來起訴請求分割共
    有物之事由，聲請假處分，經本院以93年度裁全字第2277號
    裁定准予提供擔保，禁止被告等依土地法第34條之1第1項規
    定為處分系爭土地之行為 (見上開卷內第18頁、第19頁、第
    25頁至第27頁)。
(三)被告等於93年5 月28日郵遞系爭第二函件通知原告買方不願
    繼續承購，買賣不成立，嗣於同年6 月28日再以系爭第三函
    件，以原買賣契約仍屬有效，被告等與訴外人郭詩翰達成仍
    依原買賣契約履行之協議，並稱系爭第二函件所言，純屬誤
    會。被告等即於93年6月29日，就買賣所得中應屬歸國有之9
    ,000,706 元以本院93年度存字第2320 號提存事件提存在案
    ，並於93年7月2日申請地政機關以「93年4 月16日」買賣為
    其原因，將系爭土地所有權全部移轉予訴外人郭詩翰 (見上
    開卷內第28頁至第32頁)。
(四)兩造於訴訟程序中同意委由宏大不動產估價師聯合事務所就
    系爭土地於93 年7月間之市場價格進行估價，該事務所於95
    年11月30日以95宏大聯估字第0740號函檢送鑑定報告書，系
    爭土地經鑑定結果為每坪620,000 元 (見本院卷內第21頁及
    外放之鑑定報告書)。
四、被告共同侵害原告對於系爭土地之優先承買權：
(一)按當事人互相表示意思一致者，無論其為明示或默示，契約
    即為成立。民法第153條第1項定有明文。惟契約成立後，當
    事人得撤銷其意思表示，主張兩造意思表示不一致而契約不
    成立，或有無效之原因而主張契約無效。一旦契約有上開不
    成立或無效之原因時，則當事人即不受契約效力之拘束，合
    先敘明。
(二)經查，系爭土地於辦理所有權移轉登記予訴外人郭詩翰前，
    為原告、被告等7人及訴外人李福生、李淑惠共計10 人所分
    別共有，此有原告提出於93年4 月28日向地政機關申請之土
    地登記謄本在卷可稽 (見本院95 年度北調字第403號卷內第
    16頁、第17頁)，另被告等分別於93 年4月16日、93年5月28
    日及93 年6月28日以系爭第一、二、三函件通知原告，並為
    原告所收執，亦據有原告提出之存證信函、告知函等影本附
    卷可佐 (見上開卷內第18頁、第19頁、第28頁、第29頁)，
    併為被告等所不爭。本件被告等與訴外人郭詩翰訂立系爭土
    地之買賣契約，因被告等人數 (共7人)及其應有部分 (合計
    共61,363/100,000)均已超過半數，依土地法第34條之1之規
    定，其買賣之法律行為即為合法成立，兩造即受系爭契約效
    力所拘束，嗣被告雖遵上開法條規定以系爭第一函件通知原
    告行使優先承買權，惟被告等旋以系爭第二函件，以系爭契
    約因訴外人郭詩翰不願承購而買賣不成立通知原告。則依系
    爭第二函件內容所載，即足使原告相信系爭土地買賣已因訴
    外人毀約而喪失拘束力，不論被告以系爭第二函件通知原告
    時訴外人郭詩翰是否確有毀約之事實，系爭第二函件已使原
    告處於無從行使優先承購權之狀態，即便訴外人郭詩翰於系
    爭第二函件後仍願依原條件買受系爭土地，亦屬訴外人郭詩
    翰與被告等所另行成立之買賣契約，被告應另於郭詩翰再次
    同意買受時依土地法第34 條之1之規定，再次通知原告，以
    確保原告之優先承買權，否則多數共有人即可以片面通知買
    賣不成立之方式，使少數共有人陷於錯誤而無法發動其優先
    承買權。本件被告並未再次通知原告使其行使優先承買權，
    僅以系爭第三函件通知表示訴外人郭詩翰仍願以原價購買系
    爭土地等情，既為被告所不爭，則被告即明顯以系爭第二函
    件使原告無法行使優先承買權並使原告之優先承買權遭受侵
    害，是被告辯稱其已通知原告，未侵害原告之優先承買權云
    云，並不足採。
(三)又契約因當事人撤銷其意思表示使當事人意思不一致而契約
    不成立，則縱使事後雙方再以同一條件達成合意，惟其應屬
    另一新成立之契約，契約當事人自不受前開契約之拘束。另
    土地法第34條之1第4項所定共有土地優先購買權之行使，須
    以共有人有效出賣其應有部分與第三人為基礎，苟共有人與
    第三人間之出賣行為根本無效，亦即自始不存在，則所謂優
    先購買權即無從發生。此有最高法院65年台上字第2113號判
    例可資參照。查系爭契約倘依系爭第二函件所述，已因訴外
    人郭詩翰不願承購而不成立，則被告等縱與訴外人郭詩翰再
    以同一條件達成買賣合意，然系爭契約並不因此而回復效力
    ，應屬另一新成立之買賣契約，被告等自應再依土地法第34
    條之1 規定通知原告及其他共有人是否為行使優先承買權。
    姑不論被告等是否得以93年4月16日與訴外人郭詩翰達成之
    買賣契約為辦理系爭土地所有權移轉登記之原因關係，惟被
    告等並未再向原告通知其行使優先承買權，既為被告等所不
    爭，則原告無法主張系爭土地優先承買權而受有損害之事實
    ，即足堪認定。縱被告等於93年6月29日以原告遲延受領為
    由向本院以93年度存字第2320號提存事件提存9,000,706元
    ，仍無免於被告等應就原告受有之上開損害負賠償之責。
五、原告因無法行使優先承買權所受之損害為1,544,339元：
(一)按當事人主張有利於己之事實者，就其事實有舉證之責任；
    又私文書應由舉證人證其真正，民事訴訟法第277條、第357
    條分別定有明文。本件原告於接獲被告等以系爭第一函件通
    知行使優先承買權，旋即將系爭土地交由所屬估價小組依估
    價作業程序進行估價，以每坪700,000 元作為系爭土地之市
    場價格依據 (見上開卷內第20頁至第24 頁)，惟該系爭土地
    產價說明係原告自行所製作之私文書，被告等既具狀表示否
    認，則依上開法條規定，系爭土地於出賣予訴外人郭詩翰時
    市場價格為何，自應由原告負舉證之責。另系爭土地於出售
    予訴外人郭詩翰時之價格為何所生之爭議，經兩造於訴訟中
    同意 (見本院卷內第11頁至第15頁) 由本院委由宏大不動產
    估價師聯合事務所進行鑑定，該事務所並於95年11月20日至
    現場勘察，以93 年7月間正常條件下之市場價格具體表示鑑
    定意見，因該鑑定報告書已充分考量兩造就系爭土地所產生
    之爭議，並就93 年7月間價格形成之主要因素及系爭土地之
    個別條件，分以市場比較法及土地開發法進行鑑定，經核該
    鑑定結果，並無任何明顯偏頗或疏漏，則上開鑑定報告書之
    鑑定意見，即堪採信，依約應生拘束兩造之效力。又土地每
    因其坐落之區段、地形、臨街寬度、區位之未來發展性、交
    通便利性、學校鄰近性等眾多因素而影響其交易價格，亦因
    建商之投資、競爭及市場之需求，致其價格有短期飛漲之可
    能，並無一定價格出售之標準存在，是被告等提出相關土地
    交易案例，並以原告取得系爭土地時價格較評估價格為低，
    於鑑定後主觀認鑑定標準及依據有誤，鑑定之單價過高，並
    聲請重新鑑定云云，核屬無據，不應准許。
(二)經查，系爭土地經鑑定結果，其93 年7月間之合理價格為每
    坪620,000 元，依上所述，應屬可採，惟被告等出賣予訴外
    人郭詩翰時之價格為每坪529,200 元，二者間顯有價差，被
    告等未踐行通知原告行使優先承買權之義務，致原告無法行
    使優先承買權，且被告等亦以未符合當時之市場價格予以出
    售，致原告受有損害，該侵害行為與損害間亦有相當因果關
    係，是被告等自應就系爭土地鑑定結果每坪620,000 元與出
    售予訴外人郭詩翰時每坪529,200 元間之差額，按原告於系
    爭土地所有權應有部分所佔面積比例計算之金額即1,544,33
    9元〔664.13平方公尺 (系爭土地面積)×0.3025 (換算為坪
    之比例)×8,466/100,000(原告所有系爭土地之應有部分)×
    (620,000元-529,200元)( 鑑定單價與出賣單價之價差)=1,
    544, 339元，小數點以下四捨五入〕負連帶損害賠償責任。
六、綜上所述，被告於出售系爭土地予訴外人時未依土地法第34
    條之1 通知原告行使優先承買權，且共同以低於市場之價格
    出售，使原告受有損害等情，均堪認定。從而，原告依民法
    第184條第1項、第185條規定，請求被告連帶給付原告1,544
    ,339 元及自起訴狀繕本送達被告等之翌日 ( 被告甲○○、
    丁○○、己○○、庚○○、戊○○、乙○○為95年7月12 日
    ，被告丙○○為同年月24日) 起至清償日止，按年息5%計算
    之利息，為有理由，應予准許，其原告逾上請求之部分，尚
    屬無據，應予駁回。又兩造分別陳明願供擔保，請准宣告假
    執行或免為假執行，就原告勝訴部分，核無不合，乃分別酌
    定相當之擔保准許之，而原告敗訴部分其假執行之聲請已失
    所依附，應予駁回。
七、訴訟費用負擔之依據：民事訴訟法第79條、第85條第2項。
中　　華　　民　　國　　96　　年　　3 　　月　 　2　　日
                     民事第三庭   法　官　詹駿鴻
以上正本係照原本作成
如對本判決上訴，須於判決送達後20日內向本院提出上訴狀
中　　華　　民　　國　　96　　年　　3　　 月　　 2　　日
                      　　　　　　書記官　官碧玲
